臺灣高雄地方法院刑事判決　　　　　　 99年度訴緝字第152號
公　訴　人　臺灣高雄地方法院檢察署檢察官
被　　　告　劉梓祝
上列被告因偽造文書等案件，經檢察官提起公訴（88年度偵字第
8604號、第20529 號、89年度偵字第20157 號），茲因被告就被
訴事實為有罪之陳述，經告知簡式審判程序意旨，並聽取公訴人
及被告之意見後，本院合議庭裁定由受命法官獨任依簡式審判程
序審理，判決如下：
    主  文
劉梓祝共同犯行使偽造私文書罪，處有期徒刑拾月。如附表所示
偽造於員工職務證明書之印文均沒收；又共同犯侵占罪，處有期
徒刑肆月；應執行有期徒刑壹年。如附表所示偽造於員工職務證
明書之印文均沒收。
    事  實
一、劉梓祝與張俊堅（已經判決確定並執行完畢）、及依序為張
    俊堅之配偶、弟弟之人章秋蘭、張俊強（二人均已經判決確
    定並執行完畢）四人，為使張俊堅能取得銀行貸款，竟共同
    基於意圖為自己不法所有而詐欺取財，及偽造並行使偽造私
    文書、特種文書、偽造印文之犯意聯絡及行為分擔，於民國
    86年7 月8 日前某日，由張俊堅將自己及章秋蘭、張俊強提
    供之個人資料交付劉梓祝，並以每人份新臺幣（下同）6,00
    0 元之代價，委由劉梓祝偽造三人之在職證明及扣繳憑單，
    經劉梓祝循報紙分類廣告，另委託並推由與其有前開共同犯
    意聯絡之不詳姓名成年男子，以不詳方式偽造「真自然實業
    有限公司」（下稱真自然公司）及該公司負責人「翁青松」
    、「振旺鋼鐵企業有限公司」（下稱振旺公司）及該公司負
    責人「陳信成」印文於後開文件上，偽造：(一)真自然公司於
    86年7 月8 日出具、記載張俊堅為該公司技術員等不實事項
    、具有特種文書性質之員工職務證明書1 紙（上有偽造之真
    自然公司、翁青松印文各1 枚）；(二)真自然公司於86年7 月
    8 日出具、記載章秋蘭為該公司門市會計等不實事項、具有
    特種文書性質之員工職務證明書1 紙（上有偽造之真自然公
    司、翁青松印文各1 枚）；(三)振旺公司於86年7 月8 日出具
    ，記載張俊強為該公司主任等不實事項、具有特種文書性質
    之員工職務證明書1 紙（上有偽造之振旺公司、陳信成印文
    各1 枚）；並以電腦列印方式，偽造：(一)記載張俊堅於85年
    間領取薪資總額62萬零462 元、性質為私文書之真自然公司
    各類所得扣繳暨免扣繳憑單1 紙；(二)記載章秋蘭於85年間領
    取薪資總額60萬零852 元、性質為私文書之真自然公司各類
    所得扣繳暨免扣繳憑單1 紙；(三)記載張俊強於85年間領取薪
    資總額68萬3,796 元、性質為私文書之振旺公司扣繳憑單1
    紙，旋交由張俊堅利用不知情之蔡明超持向萬泰商業銀行（
    下稱萬泰銀行）行使，以張俊堅、章秋蘭、張俊強名義向該
    行申請借款30萬元、45萬元、40萬元而實施詐術，致該銀行
    因承辦人員誤以為三人分別有上開工作及收入而陷於錯誤，
    依序於86年7 月21日起，陸續按附表所示時間，將上開款項
    如數撥入三人帳戶，並均為張俊堅提領花用而受損害，嗣萬
    泰銀行因渠三人僅繳息至97年1 月間即停止履行，經催索無
    著，向稅捐稽徵機關查詢張俊堅、章秋蘭二人（起訴書誤載
    另包含張俊強共三人）報稅資料始發現上情。
二、劉梓祝與其兄劉梓惠（已經判決確定並執行完畢），於89年
    6 月12日，前往坐落高雄市鳳山區（原高雄縣鳳山市○○○
    路52巷10號，向經營出租車輛為業之黃文通租用車牌號碼ZH
    -1170 號營業小客車1 輛，並以劉梓祝為承租人、劉梓惠為
    連帶保證人之形式，與黃文通簽定租賃契約書，約定租賃期
    間1 個月，租金每日新臺幣（下同）700 元，每5 日繳納租
    金1 次，詎劉梓惠、劉梓祝二人取得持有上開車輛後，僅繳
    納2 期（10日）之租金，即共同基於意圖為自己不法所有而
    侵占之犯意聯絡及行為分擔，將該車侵占入己，未再繳納任
    何租金予黃文通，並避不見面。嗣黃文通於90年1 月10日經
    他人通知，在高雄市○○區○○路路旁尋獲已經損毀而遭劉
    梓惠、劉梓祝二人棄置處分之上開營業小客車始得悉上情。
三、案經萬泰銀行、黃文通訴由臺灣高雄地方法院檢察署檢察官
    偵查起訴。
    理  由
壹、證據能力部分：
    本件被告劉梓祝所犯係死刑、無期徒刑、最輕本刑為3 年以
    上有期徒刑以外之罪，已經被告就被訴事實為有罪之陳述，
    經本院聽取當事人之意見後，依刑事訴訟法第273 條之1 第
    1 項之規定，裁定進行簡式審判程序。又本件卷內之人證、
    物證、書證等證據，依同法第273 條之2 規定，不受第159
    條第1 項關於傳聞法則規定之限制，依法均有證據能力，合
    先敘明。
貳、實體部分：
一、訊據被告劉梓祝於本院審理時，對其前揭犯罪事實均自白不
    諱，並經證人即告訴人萬泰銀行之職員于品文、林玉雨、證
    人即共同被告章秋蘭、張俊強、張俊堅於偵查中及本院88年
    度訴字第2053號案件審理時、證人即告訴人黃文通、證人即
    共同被告劉梓惠於偵查中及本院90年度易字第2102號案件審
    理時陳述綦詳，復有員工職務證明書（臺灣高雄地方法院檢
    察署88年度偵字第8604號案卷3 張〔下稱偵卷(一)〕第3 頁、
    第4 頁、第5 頁）、扣繳憑單3 張（偵卷(一)第6 頁、第7 頁
    、第8 頁）、無擔保免保人消費性貸款申請書3 份（偵卷(一)
    第9 頁、第10頁、第11頁）、綜合所得稅各類所得查詢清單
    （偵卷(一)第13頁以下）、振旺公司函（偵卷(一)第14頁）、借
    據、授信約定書、開戶申請書、印鑑卡、存款業務往來申請
    書、綜合存款轉帳支出傳票、核准撥款憑單、被告存款帳戶
    交易對帳單各2 份、租賃契約書1 份（臺灣高雄地方法院檢
    察署89年度偵字第20157 號案卷〔下稱偵卷(三)〕第4 頁、第
    5 頁）、劉梓惠與黃文通簽立之和解書（本院90年度易字第
    2102號案卷〔下稱本院卷(一)〕第97頁）在卷可稽，被告劉梓
    祝自白前揭犯行，核與事實相符，犯行堪予認定。本件被告
    犯罪事證已臻明確，應依法論科。
二、被告劉梓祝前開犯罪後，刑法於94年2 月2 日修正公布，95
    年7 月1 日施行，關於法律變更之比較適用原則，新法第2
    條第1 項之規定，係規範行為後法律變更所生新舊法律比較
    適用之準據法，於新法施行後，應適用新法第2 條第1 項之
    規定，為「從舊從輕」之比較。比較時應就罪刑有關之共犯
    、未遂犯、想像競合犯、牽連犯、連續犯、結合犯，以及累
    犯加重、自首減輕暨其他法定加減原因（如身分加減）與加
    減例等一切情形，綜其全部罪刑之結果而為比較。經查：
  (一)被告劉梓祝為前開行為後，刑法第33條第5 款修正規定「罰
    金：新臺幣1 千元以上，以百元計算之。」，而修正前刑法
    第33條第5 款規定「罰金：1 元以上。」，若換算為新臺幣
    ，僅相當於3 元，比較新舊法結果，就被告所犯政府採購法
    第87條第5 項借牌投標罪之法定本刑為併科罰金刑部分，以
    行為時即修正前刑法所定罰金刑之下限較有利於行為人。
  (二)就共同正犯部分，修正前刑法第28條規定：「2 人以上共同
    實施犯罪之行為者，皆為正犯」，修正後規定為「2 人以上
    共同實行犯罪之行為者，皆為正犯」，依修法意旨乃為強調
    個人責任，及犯罪之處罰乃針對行為，而非處罰行為人之思
    想或惡性，即重視客觀之犯罪行為，故有修正共同正犯之參
    與類型，確定在「實行」概念下之共同參與行為，始成立共
    同正犯，以別於舊法時代將「實施」2 字涵蓋陰謀、預備、
    著手、實行之概念在內。經比較新舊法結果，修正後刑法對
    成立共同正犯之範圍較狹隘，自以適用修正後刑法對於被告
    較為有利（最高法院97年度臺上字第37號判決意旨參照）。
  (三)修正後刑法第55條規定，業已廢除牽連犯之規定。故犯一罪
    而其方法或結果行為犯他罪名者，依修正前刑法第55條後段
    規定，認屬牽連犯，應從一重處斷；但依修正後刑法第55條
    規定，則已無牽連犯可資適用，即應將各該犯行以數罪併合
    處罰。是以適用修正前關於牽連犯之規定較為有利。
  (四)新修正刑法第51條第5 款之規定，有期徒刑定應執行刑之上
    限，由不得逾20年提高為不得逾30年，此屬相當科刑規範之
    變更。比較新舊法之規定，應以修正前之刑法第51條第5 款
    之規定較有利於被告。
  (五)綜合上開各項比較結果，本件以修正前之規定較有利於被告
    ，依刑法第2 條第1 項前段，應全部適用最有利於被告之行
    為時法律。
三、按員工職務證明書，係表示服務之證書，應屬刑法第212 條
    之特種文書。本件被告劉梓祝之犯行應論罪如下：
  (一)就事實欄一部分，被告劉梓祝與上開不詳姓名成年男子及共
    同被告章秋蘭、張俊強、張俊堅偽造員工職務證明書3 份，
    並按附表所示形式，以不詳方式在其上偽造真自然公司、翁
    青松、振旺公司、陳信成之印文，核其所為，係犯刑法第21
    2 條、第217 條第1 項之偽造特種文書及偽造印文罪，公訴
    人以被告此部分所為係犯刑法第210 條之偽造私文書罪，尚
    有未洽，應由本院變更檢察官起訴法條。另被告劉梓祝與上
    開不詳姓名成年男子及共同被告章秋蘭、張俊強、張俊堅偽
    造扣繳憑單之行為，係犯刑法第210 條之偽造私文書罪。嗣
    被告等以上開偽造之文書及借款申請書向萬泰銀行行使以詐
    取財物，核渠等所為，均係犯刑法第216 條、第212 條、第
    210 條行使偽造特種文書、行使偽造私文書、刑法第339 條
    第1 項詐欺取財罪。被告劉梓祝與上開不詳姓名成年男子及
    共同被告章秋蘭、張俊強、張俊堅彼此間，就前開犯行均互
    有犯意聯絡及行為分擔，依修正前刑法第28條規定均為共同
    正犯。另其偽造扣繳憑單，並無另行偽造「真自然實業有限
    公司」、「翁青松」、「振旺鋼鐵企業有限公司」、「陳信
    成」之印文、署押，其上媒體申報單位專用章係採格式印製
    ，併此敘明。被告劉梓祝同時行使偽造私文書、偽造特種文
    書，有想像競合犯之關係，應從一重之行使偽造私文書罪處
    斷。又被告劉梓祝偽造私文書、特種文書之低度行為，為行
    使偽造私文書、特種文書之高度行為所吸收，不另論其偽造
    私文書、特種文書罪。被告等人利用不知情之蔡明超代為送
    件，向萬泰銀行行使，為間接正犯；另雖同時行使偽造之真
    自然、振旺二家公司之員工職務證明書及扣繳憑單，然因偽
    造文書罪所侵害為社會法益，故就員工職務證明書及扣繳憑
    單部分均只論單純一罪。所犯上開行使偽造私文書、詐欺取
    財、偽造印文三罪間，有方法目的之牽連關係，應依修正前
    刑法第55條後段從一較重之行使偽造私文書罪處斷。公訴意
    旨於起訴書就被告劉梓祝前開偽造印文犯行固漏未論列，然
    此部分與其起訴之犯罪事實既有前述之實質上及裁判上一罪
    關係，為起訴之效力所及，本院自得併予論究，附此敘明。
  (二)就事實欄二部分，核被告劉梓祝所為係犯刑法第335 條第1
    項侵占罪。其與共同被告劉梓惠就此部分犯行有犯意聯絡及
    行為分擔，應依修正前刑法第28條規定論以共同正犯。被告
    劉梓祝就前開所犯行使偽造私文書罪與此部分所犯侵占罪間
    ，犯意各別，行為互殊，所犯構成要件有異，應成立數罪分
    論併罰之。
四、爰審酌被告劉梓祝之年齡、品行、智識能力、犯罪動機、手
    段、情狀，犯罪所生法益受侵害之程度。其為59年4 月19日
    出生、受有國中畢業教育程度、以駕駛計程車為業之人，有
    年籍資料附卷可參，並據其在本院審理時自陳在卷，本件犯
    罪前尚無因犯罪經法院判刑確定之紀錄，有臺灣高等法院被
    告前案紀錄表1 份在卷可按，本件為貪圖小利而參與詐欺、
    行使偽造私文書，向銀行詐欺取財等動機，以偽造他人員工
    職務證明書、扣繳憑單供使用等方式，及侵占被害人供出租
    使用計程車而犯罪之手段，犯罪造成被害人萬泰銀行及出租
    業者所受財產上侵害之程度，及其犯罪後除就侵占部分已經
    共犯劉梓惠與被害人達成和解，有和解書一份在卷可參外，
    均未對行為所生損害有何彌補作為之犯後態度等一切情狀，
    量處如主文所示之刑，並定其應執行之刑，以資懲儆。
五、被告劉梓祝前開犯罪時間雖在96年4 月24日以前，所犯刑法
    第216 條、第210 條行使偽造私文書罪、刑法第335 條第1
    項侵占罪，並經宣告未逾1 年6 月之有期徒刑，然其犯前開
    犯行經檢察官起訴後，在中華民國96年罪犯減刑條例實施前
    ，即因逃逸而經本院於91年7 月31日發布通緝，迄未於中華
    96年12月31日以前自動歸案接受審判，依中華民國96年罪犯
    減刑條例第5 條規定，不得依該條例減刑，附此敘明。
六、附表所示偽造於員工職務證明書上之「真自然實業有限公司
    」、「翁青松」印文各2 枚；「振旺鋼鐵企業有限公司」、
    「陳信成」印文各1 枚，雖不能證明被告及其委託之不詳姓
    名成年男子係以何種方式偽造，然究不影響其為偽造印文之
    性質，應依刑法第219 條規定沒收之。
七、併案部分：公訴人除前開起訴部分外，雖以被告劉梓祝另涉
    其他與本案有同一案件關係之犯罪事實為由，各以：1.臺灣
    高雄地方法院檢察署89年度偵字第10091 號、2.臺灣高雄地
    方法院檢察署89年度偵字第15395 號、3.臺灣高雄地方法院
    檢察署88年度偵字第30136 號、4.臺灣屏東地方法院檢察署
    88年度偵字第6590號移送併辦，惟查：
  (一)就上開併案事實1.臺灣高雄地方法院檢察署89年度偵字第10
    091 號部分，其所指被告劉梓祝與張慧鈴、郭子儀等人共同
    涉嫌之多筆犯罪事實，除均發生於87年1 月5 日以後，距本
    件犯行時間已半年以上，依其所指犯罪內容為被告等冒用他
    人名義辦理信用卡盜刷行騙之手段及情節，亦與前開經論罪
    犯行之態樣，明顯歧異，尚難認係本於同一概括犯意所為而
    適用修正前刑法第56條連續犯之規定論以裁判上一罪。
  (二)次就併案事實2.臺灣高雄地方法院檢察署89年度偵字第1539
    5 號部分，依卷附告訴意旨狀所示，其告訴人余培印雖指稱
    於87年間曾一度將身分證影本等個人資料交被告劉梓祝辦理
    信用卡，嗣並因故作罷云云，指摘被告有冒名申辦並持用其
    名義之信用卡消費詐欺等違法情事，然依其指述之事實發生
    時間及態樣，除已難認與被告前開經論罪部分之犯行有裁判
    上一罪之關係外，茲依同卷所附美商花旗銀行股份有限公司
    於另案中以余培印為被告而提起民事訴訟所提出之起訴狀，
    就該案告訴人余培印申請上開信用卡之時間既載明係85年4
    月24日所為（臺灣高雄地方法院檢察署89年度偵字第15395
    號案卷第12頁、第13頁），尤非被告劉梓祝依上開告訴人指
    稱遲至87年間方才取得其個人資料所能成就，是此部分自難
    認為本件起訴之效力所及。
  (三)另就併案事實3.臺灣高雄地方法院檢察署88年度偵字第3013
    6 號、4.臺灣屏東地方法院檢察署88年度偵字第6590號部分
    ，依現有其移送之併辦卷證，除僅有檢察官簽請准予分案之
    簽呈各1 紙外（臺灣高雄地方法院檢察署88年度偵字第3013
    6 號案卷第1 頁、臺灣屏東地方法院檢察署88年度偵字第65
    90號案卷第1 頁），既欠缺關於被告涉嫌犯罪之時間、地點
    、行為及當事人資料等具體事實之陳述可查，自無從認為與
    本件被告經起訴之犯罪事實有何關連。
  (四)綜上所述，本件依既有事證既不能認為上開檢察官聲請併案
    部分與被告劉梓祝前揭經起訴之犯罪事實有同一案件之不可
    分關係，依法自非本院所得審究，應各退由檢察官另行卓辦
    ，附此敘明。
據上論斷，應依刑事訴訟法第273 條之1 第1 項、第299 條第1
項前段、第300 條，刑法第2 條第1 項、第55條、第216 條、第
210 條、第212 條、第217 條、第335 條第1 項、第339 條第1
項、第219 條、修正前刑法第28條、第55條、第51條第5 款，修
正前罰金罰鍰提高標準條例第1 條前段，判決如主文。
本案經檢察官吳明駿到庭執行職務
中    華    民    國  100     年    3     月    18    日
                  刑事第十九庭  法  官  陳松檀
以上正本證明與原本無異。
如不服本判決應於收受本判決後送達後10日內向本院提出上訴書
狀，其未敘述上訴理由者，並得於提起上訴後10日內向本院補提
理由書狀（均須按他造當事人之人數附繕本）「切勿逕送上級法
院」
中    華    民    國  100     年    3     月    18    日
                                書記官  洪季杏
附錄本判決論罪之法條：
中華民國刑法第210條
偽造、變造私文書，足以生損害於公眾或他人者，處5 年以下有
期徒刑。
中華民國刑法第212條
偽造、變造護照、旅券、免許證、特許證及關於品行、能力服務
或其他相類之證書、介紹書，足以生損害於公眾或他人者，處1
年以下有期徒刑、拘役或3 百元以下罰金。
中華民國刑法第216條
行使第210 條至第215 條之文書者，依偽造、變造文書或登載不
實事項或使登載不實事項之規定處斷。
中華民國刑法第217條
偽造印章、印文或署押，足以生損害於公眾或他人者，處3 年以
下有期徒刑。
盜用印章、印文或署押，足以生損害於公眾或他人者，亦同。
中華民國刑法第335條
意圖為自己或第三人不法之所有，而侵占自己持有他人之物者，
處5 年以下有期徒刑、拘役或科或併科1 千元以下罰金。
前項之未遂犯罰之。
中華民國刑法第339條
意圖為自己或第三人不法之所有，以詐術使人將本人或第三人之
物交付者，處5 年以下有期徒刑、拘役或科或併科1 千元以下罰
金。
以前項方法得財產上不法之利益或使第三人得之者，亦同。
前二項之未遂犯罰之。
【附表】
┌──┬───┬──────┬─────┬─────────────┬───────┐
│編號│貸款人│  核貸時間  │ 貸款金額 │        偽造之文書        │員工職務證明書│
│    │      │            │（新臺幣）│                          │上應沒收之印文│
├──┼───┼──────┼─────┼─────────────┼───────┤
│ 1. │張俊堅│86年7 月21日│  30萬元  │真自然實業有限公司員工職務│「真自然實業有│
│    │      │            │          │證明書1 紙（內載張俊堅為該│限公司」、「翁│
│    │      │            │          │公司技術員）真自然實業有限│青松」印文各1 │
│    │      │            │          │公司扣繳憑單1 紙（內載張俊│枚            │
│    │      │            │          │堅85年度薪資所得為62萬零46│              │
│    │      │            │          │5 元）                    │              │
├──┼───┼──────┼─────┼─────────────┼───────┤
│ 2. │章秋蘭│86年8 月4 日│  40萬元  │真自然實業有限公司員工職務│「真自然實業有│
│    │      │            │          │證明書1 紙（內載章秋蘭為該│限公司」、「翁│
│    │      │            │          │公門市會計）真自然實業有限│青松」印文各1 │
│    │      │            │          │公司扣繳憑單1 紙（內載章秋│枚            │
│    │      │            │          │蘭85年度薪資所得為60萬零85│              │
│    │      │            │          │2 元）                    │              │
├──┼───┼──────┼─────┼─────────────┼───────┤
│ 3. │張俊強│86年8 月21日│  45萬元  │振旺鋼鐵企業有限公司員工職│「振旺鋼鐵企業│
│    │      │            │          │務證明書1 紙（內載張俊強為│有限公司、「陳│
│    │      │            │          │該公司主任）振旺鋼鐵企業有│信成」印文各1 │
│    │      │            │          │限公司扣繳憑單1 紙（內載張│枚            │
│    │      │            │          │俊強85年度薪資所得為68萬3,│              │
│    │      │            │          │796 元）                  │              │
└──┴───┴──────┴─────┴─────────────┴───────┘